【裁判字號】    92,訴,2712
【裁判日期】    921128
【裁判案由】    土地所有權移轉登記
【裁判全文】
臺灣臺中地方法院民事判決  九十二年度訴字第二七一二號
    原      告  乙○○
    訴訟代理人  林根煌律師
    被      告  甲○○
右當事人間請求所有權移轉登記事件，本院於民國九十二年十一月十一日言詞辯論終
結，判決如左：
    主      文
被告應將坐落台中縣大里市○○段五六四地號，地目旱，面積八四點二一平方公尺，
及同段五六五地號，地目旱，面積一九五點二五平方公尺之土地，所有權應有部分各
二分之一移轉登記與原告。
訴訟費用由被告負擔。
    事實及理由
一、被告未於言詞辯論期日到場，核無民事訴訟法第三百八十六條所列各款情形，爰
    依原告之聲請，由其一造辯論而為判決。
二、原告主張：坐落台中縣大里市○○段五六四地號（重測前地號為大里市○○段二
    三八–一○地號），及同段五六五地號（重測前地號為大里市○○段二三八–一
    二地號）土地（下稱系爭土地）係伊與訴外人林清池、林淵池二人所購買，伊應
    有部分為二分之一，而林清池、林淵池之應有部分則均為四分之一，並信託登記
    於被告名下，惟被告迄未應伊要求，將系爭二筆土地應有部分各二分之一移轉登
    記返還予原告，爰以起訴狀繕本之送達，為終止上開土地信託登記之意思表示等
    情。並聲明被告應將系爭二筆土地所有權應有部分各二分之一移轉登記與原告。
三、被告則以：系爭土地雖係原告與訴外人林清池、林淵池三人基於信託關係而登記
    於其名下，惟其於七十九年三月三十日書立之備忘錄載明該等土地由原告持分二
    分之一，林清池、林淵池各持分四分之一，非經伊等三人書面同意，其決不作任
    何有損所有權之處分。足見原告並未依該意旨，協同林清池、林淵池共同解決，
    顯有當事人欠缺、不適格情事，於法未合。又其願依備忘錄所載意旨一次解決，
    將系爭土地過戶與原告及訴外人林清池、林淵池三人，但伊等三人理應返還其前
    已代繳達十三年半之地價稅，且稅金、過戶登記費用及代書費等費用應由原告自
    行負擔，原告未履行義務即濫行提起本件訴訟，有悖常理等語，資為抗辯。並聲
    明：駁回原告之訴。
四、原告主張系爭二筆土地為伊與訴外人林清池、林淵池三人買受，而信託登記為被
    告所有，伊就該等土地之應有部分為二分一，而訴外人林清池林清池、林淵池之
    應有部分則各為四分之一之事實，為被告所不爭執，並有被告於七十九年三月三
    十日所立具之備忘錄，其上載明：「具備忘錄人甲○○所有名下大里鄉○○段二
    三八–一○地號及同段二三八–一二地號等二筆土地，係林城持分二分之一，林
    清池及林淵池各持分四分之一．．．」等情屬實，堪信為真正。按信託乃委託人
    為自己或第三人之利益，將信託財產移轉於受託人，由受託人管理或處分，以達
    成一定經濟上或社會上之目的之行為，於信託關係消滅後，受託人即負返還信託
    財產與信託人之義務。查原告就系爭二筆土地所有權應有部分二分之一所以登記
    為被告名義，既係基於信託關係，則原告自得終止其與被告間之信託契約，而請
    求被告返還信託之財產即該等土地所有權應有部分二分之一。而契約終止權之行
    使，依民法第二百六十三條準用同法第二百五十八條第一項之規定，既應向他方
    當事人以意思表示為之，是終止信託契約，自應由信託人向受託人以意思表示為
    之。原告於起訴狀中既載明終止兩造就系爭二筆土地之信託關係，且該起訴狀繕
    本又已於九十二年十月十五日寄存於警察機關以為送達，而自寄存之日起，經十
    日發生效力，有送達證書在卷可佐，參以被告其後亦於九十二年十一月六日向本
    院提具答辯狀，足見起訴狀繕本業已送達被告收受，是兩造間之信託關係，顯已
    經原告對被告為終止信託關係之意思表示，而歸於消滅，原告據此請求被告返還
    系爭二筆土地所有權應有部分二分之一移轉登記為其所有，自於法有據。
五、被告雖辯稱其所書立之備忘錄載明系爭二筆土地非經原告與訴外人林清池、林淵
    池三人之書面同意，其決不作任何有損所有權之處分，故原告未依該意旨協同林
    清池、林淵池共同解決，顯有當事人欠缺、不適格情事，於法未合云云。惟據卷
    附備忘錄所載「．．．該二筆土地非經乙○○等三人之書面同意，具備忘錄人決
    不作任何有損所有權之處分．．．」等內容觀之，應係原告與訴外人林清池、林
    淵池為防止被告違反伊等三人各自與之成立之信託本旨，擅自處分信託財產，致
    損及伊等三人將來對被告之各該信託財產返還請求權，而於內部關係，就伊等三
    人所分別授與被告就系爭土地行使權利之範圍予以限制，亦即對被告就系爭土地
    之處分權予限制，因而明定被告若欲處分系爭土地，須得原告與訴外人林清池、
    林淵池三人之書面同意始可，被告尚不得執此率謂原告個人不得自為信託契約終
    止權之行使，請求其返還系爭二筆土地應有部分二分之一，而須與訴外人林清池
    、林淵池共同向其行使信託財產返還請求權，由其將系爭土地一次過戶予原告與
    訴外人林清池、林淵池三人以為解決。蓋依被告所書立之該份備忘錄全文觀之，
    尚無從遽而認定本件信託契約之信託人為原告與訴外人林清池、林淵池三人，而
    須由其全體向受託人之被告為終止信託契約之意思表示，始生終止信託關係之效
    力，從而，自應認原告與林清池、林淵池三人就系爭二筆土地與被告間分別成立
    有信託契約，則原告依法即得依己意自行終止伊與被告間之信託關係，並據以請
    求被告返還信託財產。況縱認原告與訴外人林清池、林淵池三人係將系爭二筆土
    地所各自擁有前述之應有部分信託登記被告名義，則雖訂立同一信託契約，然因
    已約明伊等三人分別所有就系爭二筆土地之應有部分比例，可謂伊等三人與被告
    間之權利義務已可明確區分，應認當事人間已有默示之意思表示，可分別行使終
    止權。是被告所辯，要無足採。
六、至被告雖另抗辯原告應返還其前為之代繳長達十三年半之地價稅，且系爭土地過
    戶登記費用、稅金、代書費等費用應由原告自行負擔云云。惟姑不論原告已否認
    有積欠被告地價稅情事，縱有負欠屬實，被告就此代繳地價稅之償還請求權，與
    其在信託關係終止後對原告所負返還信託財產之義務，亦非有互為對價關係，被
    告自不得藉口其代原告繳納系爭土地之地價稅尚未受清償，即拒絕信託財產之返
    還。更何況原告於本院審理時亦已陳明若確有積欠被告地價稅情事，願意返還，
    且願負擔系爭土地將來辦理移轉登記所需繳納之土地增值稅及其他一切規費，是
    被告此之所辯，亦無足取。
七、綜上所述，原告主張伊將系爭二筆土地之應有部分二分之一信託登記為被告名義
    ，兩造間之信託關係已經其合法終止而消滅等情，既屬可取，則原告本於信託物
    返還請求權，當可請求被告返還該等土地應有部分二分之一移轉登記為其所有。
    從而，原告訴請被告應將系爭二筆土地所有權應有部分二分之一移轉登記與原告
    ，為有理由，應予准許。
八、末按訴訟費用，由敗訴之當事人負擔，民事訴訟法第七十八條定有明文。查本件
    訴訟之結果，既為原告勝訴之判決，則訴訟費用即應由敗訴之被告負擔。被告雖
    辯稱本件紛爭根本無須訴訟，原告貿然起訴，訴訟費用應由原告負擔云云，然因
    被告就其抗辯本件無庸起訴一節，並未能舉證以實其說，故其所辯，自難憑採。
    從而，揆之首開規定，本件訴訟費用自應命由被告負擔。
九、據上論結，本件原告之訴為有理由，依民事訴訟法第三百八十五條第一項前段、
    第七十八條，判決如主文。
中      華      民      國    九十二    年      十一    月    二十八    日
                               臺灣臺中地方法院民事第一庭
~B法官  吳美蒼
右為正本係照原本作成
如對本判決上訴，須於判決送達後二十日內，向本院提出上訴狀，同時表明上訴理由
；如已於本判決宣示後送達前提起上訴者，應於判決送達後十日內補具上訴理由，並
按他造當事人之人數附繕本。
中      華      民      國    九十二     年    十一    月     二十八    日
~B法院書記官  黃舜民


司法院資訊處製作；財團法人民間司法改革基金會備份。
